【裁判字號】    97,金訴,2
【裁判日期】    970701
【裁判案由】    違反期貨交易法等
【裁判全文】
臺灣屏東地方法院刑事判決               97年度金訴字第2號
公  訴  人  臺灣屏東地方法院檢察署檢察官
被      告  甲○○
上列被告因違反期貨交易法等案件，經檢察官提起公訴（94年度
偵字第1502號、第2356號），本院判決如下：
    主  文
甲○○犯圖利供給賭場罪，處有期徒刑肆月，減為有期徒刑貳月
，如易科罰金，以銀元佰元即新臺幣玖佰元折算壹日。緩刑貳
年。扣案之如附表所示之物均沒收。
    事  實
一、甲○○基於意圖營利供給賭博場所之犯意，自民國93年4 月
    7 日起至94年3 月18日止，在其屏東縣博愛路297 號住處內
    ，代號為「小馬」之簽賭站，招攬林文德（另為緩起訴處分
    ）、廖成源（另為緩起訴處分）、邱光煜（另為緩起訴處分
    ）、張愈（另為緩起訴處分）、吳清源（另為緩起訴處分）
    、熊安良（另為緩起訴處分）為賭客，以台灣證券交易所證
    券加權指數（下稱台指）之漲跌作為賭博之依據，甲○○接
    受彼等以電話下單，每人每次下單1 至3 口，再以電話報單
    至「神國」地下期貨簽賭站，每口向客戶收取新臺幣（下同
    ）300 元至1000元手續費，甲○○每口抽取轉單之手續費50
    元後，轉交給神國，賭客可以選擇任何交易時點進入，亦可
    選擇特定時點進入，客戶如預期漲，則先買進，俟漲時賣出
    ，反之預期跌，則先賣出，再為回補，以買進及賣出時點指
    數差距乘以200 或100 ，與神國計算輸贏賠償額度，甲○○
    當日或數日與客戶計算贏虧，並收取神國應付予客戶或交付
    客戶應付予神國之款項，甲○○則賺取轉單之手續費。嗣於
    94年3 月18日上午10時30分，為臺灣屏東地方法院檢察署檢
    察官指揮內政部警政署刑事警察局及屏東縣警察局在上址查
    獲，並當場扣得甲○○所有用以賭博如附表所示之物。
二、案經屏東縣警察局移請臺灣屏東地方法院檢察署檢察官偵查
    起訴。
    理  由
壹、程序部分：
一、按傳聞法則之重要理論依據，在於傳聞證據未經當事人之反
    對詰問予以核實，乃予排斥，惟若當事人已放棄對原供述人
    之反對詰問權，於法院審判時表明同意該等傳聞證據可作為
    證據，基於證據資料愈豐富，愈有助於真實發現之理念，並
    貫徹刑事訴訟法修法加重當事人進行主義之精神，確認當事
    人對於證據能力有處分權之制度，傳聞證據經當事人同意作
    為證據，法院認為適當者，亦得為證據。另當事人於調查證
    據時，對於傳聞證據表示「沒有意見」、「對於證據調查無
    意見」，而未於言詞辯論終結前聲明異議，應視為已有將該
    等傳聞證據採為證據之同意，此刑事訴訟法第159條之5定有
    明文。檢察官及被告於本院準備程序時已表示對於全案卷證
    證據之證據能力均無意見，且同意作為本案之證據（本院卷
    第34頁），依刑事訴訟法第159 條之5 之規定，檢察官及被
    告已同意本案所有證據均有證據能力，本院斟酌該等證據並
    非非法取得，亦無證明力明顯過低之情形，是該等證據，均
    得採為證據。
二、新舊法比較：
  (一)刑法第33條第5 款關於罰金之規定，已將「一元以上」修正
    為「新臺幣一千元以上，以百元計算之」，較舊法所定罰金
    最低額為「銀元一元以上」為重，而被告所犯刑法第268 條
    之罪，有科罰金之規定，其法定罰金刑之最低數額既已變更
    ，應予依法比較，經比較新舊法之結果，自以修正前刑法較
    有利於被告。
  (二)按行為後法律有變更者，適用行為時之法律。但行為後之法
    律有利於行為人者，適用最有利於行為人之法律，刑法第2
    條第1 項定有明文。又被告行為時之刑法第41條第1 項前段
    規定：「犯最重本刑為5 年以下有期徒刑以下之刑之罪，而
    受6 個月以下有期徒刑或拘役之宣告，因身體、教育、職業
    、家庭之關係或其他正當事由，執行顯有困難者，得以1 元
    以上3 元以下折算1 日，易科罰金。」而其行為時之易科罰
    金折算標準，依修正前罰金罰鍰提高標準條例第2 條前段（
    現已刪除）規定，就其原定數額提高為100 倍折算1 日，則
    本件被告行為時之易科罰金折算標準，應以銀元300 元折算
    1 日，經折算為新臺幣後，應以新臺幣900 元折算為1 日。
    惟95年7 月1 日修正公布施行之刑法第41條第1 項前段則規
    定：「犯最重本刑為五年以下有期徒刑以下之刑之罪，而受
    六個月以下有期徒刑或拘役之宣告者，得以新臺幣一千元、
    二千元或三千元折算一日，易科罰金。」比較修正前後之易
    科罰金折算標準，以95年7 月1 日修正公布施行前之規定，
    較有利於受刑人，則應依刑法第2 條第1 項前段，適用修正
    前刑法第41條第1 項前段規定，定其折算標準。
  (三)經綜合上述罪刑比較結果，被告行為後之法律均無較有利於
    被告之情形，故本件應依刑法第2 條第1 項前段規定，適用
    被告行為時即95年7 月1 日修正施行前之法律規定論處。
貳：實體部分：
一、訊據被告甲○○對於上開犯罪事實於本院審理時均坦承不諱
    ，核與證人林文德、廖成源、邱光煜、張愈、吳清源、熊安
    良、許吉陽於警詢之證述相符，且扣案如附表所示之物台北
    富邦商業銀行屏東分行客戶提存記錄單、臺灣銀行鹽埔分行
    客戶所有存款、放款、外匯帳號查詢單、臺灣銀行光碟櫃歷
    史明細查詢系統、臺灣土地銀行鳳山分行開戶基本資料、合
    作金庫潮州分行開戶資料、京城商業銀行開戶基本資料、國
    泰世華商業銀行開戶及匯款紀錄、台東區中小企業銀行開戶
    資料、臺灣銀行中平分行匯款單、臺灣中小企業銀行屏東分
    行匯款單及照片4 張在卷可稽，足認被告上開自白與事實相
    符，被告上開賭博犯行洵堪認定，應予以依法論科。
二、核被告提供其在屏東縣屏東市○○路297 號之場所，以電話
    下單賭博期貨指數而營利，係犯刑法第268 條之意圖營利供
    給賭博場所罪。按刑事法若干犯罪行為態樣，本質上原具有
    反覆、延續實行之特徵，立法時既予特別歸類，定為犯罪構
    成要件之行為要素，則行為人基於概括之犯意，在密切接近
    之一定時、地持續實行之複次行為，倘依社會通念，於客觀
    上認為符合一個反覆、延續性之行為觀念者，於刑法評價上
    ，即應僅成立一罪，學理上所稱「集合犯」之職業性、營業
    性或收集性等具有重複特質之犯罪均屬之（最高法院95 年
    度台上字第1079號判決參照）。查利用台灣證券交易所證券
    加權指數為賭博之依據，並由不特定之人透由電話簽單下注
    ，再於每日依據台指之數據簽中與否而論輸贏，藉此牟利。
    此種犯罪形態，本質上乃具有反覆、延續之特質，亦即聚眾
    賭博之目的既在於營利，當不止賭博一次就結束，其必於每
    日固定時間或者提前賣掉等反覆賭博，而該犯罪的典型實施
    型態而言，自係具有反覆、延續之特質。本件被告自93年4
    月7 日起至94年3 月18日被查獲時止，即於其上開處所經營
    「期貨指數」賭博，是在其主觀上即有意圖營利供給賭博場
    所之概括犯意，而符合一個反覆、延續性之行為觀念，則依
    上開說明，本件被告所為意圖營利供給賭博場所之犯行，為
    「集合犯」，在刑法評價上，均得評價為一罪。爰審酌被告
    為61年3 月3 日出生，教育程度為高職畢業，智識非低；竟
    為貪圖小利，供給賭場經營期貨指數賭博，助長賭風，破壞
    社會善良風氣，查獲物品可知其所經營之規模非小，惟兼念
    其犯後坦認犯行、態度良好等一切情狀，量處如主文所示之
    刑。
三、按中華民國96年罪犯減刑條例業經總統於96年7 月4 日公布
    ，自同年7 月16日施行，本件被告所犯之罪，犯罪時間在96
    年4 月24日以前，經核尚無該條例第3 條所列不予減刑之情
    形，應依中華民國96年罪犯減刑條例第2 條第1 項第3 款規
    定，減其宣告刑之刑期2 分之1 ，並審酌其年齡、職業、收
    入、社會地位等節，並諭知易科罰金之折算標準如主文所示
    ，以資儆懲。另扣案如附表所示之物，均係被告所有且供本
    件賭博所用之物，業據其供陳在卷，爰依刑法第38條第1項
    第2 款之規定，併予宣告沒收。
四、不另為無罪之諭知：
  (一)公訴意旨雖以被告上開所為涉犯刑法第266 條第1 項之罪，
    惟按刑法第266 條第1 項賭博罪之成立，係以「在公共場所
    或公眾得出入之場所」、「賭博財物」為要件，兩者皆備始
    足當之。又在自己住宅賭博財物，非公共場所或公眾得出入
    之場所，自不成立刑法第266 條第1 項之罪。本件查獲地點
    為屏東縣博愛路297 號被告住處內，其既非屬於公共場所或
    公眾得出入之場所，又查無其他賭客在場之證據，且證人林
    文德、廖成源、邱光煜、張愈、吳清源均於偵查亦均證稱其
    等係以電話下單無誤（見94年度偵字第1502號卷第118 頁、
    第130 頁、第137 頁、第159 頁、第177 頁），則本件尚與
    刑法第26 6條第1 項之賭博罪之構成要件有別，公訴意旨認
    此部分涉犯刑法第266 條第1 項之罪，容有誤會，惟此部分
    與上開有罪部分，為裁判上一罪，爰不另為無罪之諭知。
  (二)公訴意旨另以：被告長期經營地下期貨簽賭站，牟取暴利，
    未經財政部證券暨期貨管理委員會之許可「經營期貨仲介事
    業」，明知經營期貨服務事業，應經行政院金融監督管理委
    員會證券期貨局許可，並發給許可證照，始得營業及期貨交
    易應於期貨交易所進行，竟未經許可，基於概括犯意，以經
    營地下期貨盤口及場外交易之犯意，自民國93年5 月間起，
    迄94年3 月18日止，在屏東縣博愛路297 號，擔任屏東神國
    地下期貨之盤口，盤口代號為「小馬」，招攬「大正」（即
    郭昶宏）（另為緩起訴處分，另行於94年度偵字第1549號案
    件中簽分）、「清」、「吉順」、「文章」、「大時代」、
    「A1」、「p200」、林文德(另為緩起訴處分)、廖成源(另
    為緩起訴處分)、 邱光煜 (另為緩起訴處分)、 張愈 (另為
    緩起訴處分)、 吳清源 (另為緩起訴處分)、 熊安良 (另為
    緩起訴處分）為戶，以台指漲跌為下單依據，甲○○接受彼
    等下單，每人每次下單1 至3 口，再以電話報單至神國地下
    期貨，每口向客戶收取300 元至1000元手續費，抽成後轉交
    給神國，客戶可以選擇任何交易時點進入，亦可選擇特定時
    點進入，經由神國撮合，或與神國對作，客戶如預期漲，則
    先買進，俟漲時賣出，反之預期跌，則先賣出，再為回補，
    以買進及賣出時點指數差距乘以200 或100 ，與神國計算輸
    贏賠償額度，甲○○當日或數日與客戶計算贏虧，並收取神
    國應付予客戶或交付客戶應付予神國之款項，客戶如輸款，
    甲○○可以獲得所輸款項2 成之退佣金，因認被告另涉犯期
    貨交易法第82條第1 項、第12條、第112 條第5 款、第117
    條第1 款之罪嫌。
  (三)被告對於其有經營「小馬」簽賭站提供賭客以台指之漲跌作
    為對賭之標的接受簽注之行為固坦承不諱，惟堅決否認其有
    何違反期貨交易法之犯行，辯稱：其係接受賭客下注簽賭台
    指漲跌，賺取轉介佣金等語。公訴意旨認為被告涉犯期貨交
    易法第82條第1 項、第12條、第112 條第5 款、第11 7條第
    1 款之罪嫌，無非是以被告於上開處所設立「小馬」簽賭站
    ，未經財政部證券暨期貨管理委員會許可經營期貨交易所之
    業務，即擅自在該址提供欲以台指之漲跌為標的下注賭博之
    賭客開立戶頭對賭，以此未經許可經營期貨交易所業務，作
    為主要論據。
  (四)惟查：
  (1)期貨市場具有提供避險管道、價格發現、保障交易安全、促
    進交易流通及提供投資機會等多項經濟功能。依我國期貨交
    易法第3 條第1 項之規定，期貨交易係指依國內外期貨交易
    所或其他期貨市場之規則或實務，從事衍生自商品、貨幣、
    有價證券、利率、指數或其他利益之期貨契約、選擇權契約
    、期貨選擇權契約及槓桿保證金契約，其範圍包括國內、外
    其他期貨市場之規則或實務（即店頭市場），且除有同法第
    3 條第2 項所規定，基於金融、貨幣、外匯、公債等政策考
    量，得經財政部或中央銀行於主管或掌理事項範圍內公告，
    而豁免適用，無須在期貨交易所進行交易外，原則上應在期
    貨交易所進行交易。由於期貨交易乃以期貨契約為買賣標的
    行為，並具有：需在有組織之交易所內進行交易、交易契約
    標準化、由結算機構擔負交易履約保證之責任，利用保證金
    交易且每日進行結算損益，不以現貨交割作為履約之必要條
    件等多項特色。故為保障期貨交易之安全與公平，避免不法
    情事發生，我國期貨交易法第8條規定：「期貨交易所之設
    立，應經主管機關之許可並發給許可證照。前項設立標準及
    管理規則，由主管機關定之。」，故可知我國對於期貨交易
    所之設立係採「許可主義」，即須經主管機關之許可並發給
    證照，始得為之，同法第13條更明訂：「非依本法不得經營
    期貨交易所或期貨交易所業務。任何人不得以場所、設備或
    資訊，提供他人經營前項非法業務」，對於違反上述規定者
    ，同法第112 條則設有處罰之規定。
  (2)地下期貨因為免繳保證金，又免徵期貨交易稅，吸引許多民
    眾捨棄合法期貨管道，轉向地下期貨下單，造成台指期貨交
    易大量失血。尤其對於淺碟型的台灣股市而言，抑制地下期
    貨交易，正是期貨交易法第112 條之立法宗旨。
  (3)依我國目前之現況，在期貨交易之流程中，交易人向其期貨
    商下單，由期貨商填寫買賣委託書接受委託，在經控管作業
    ，查核保證金額與部位是否合於規定，若符合規定，則輸入
    交易系統，交易所之交易系統於收到委託並檢查無誤後，除
    先傳遞「委託回報」於該期貨商及其結算會員外，並於交易
    系統中進行撮合，且就買賣狀況進行買賣揭示，撮合成交後
    ，交易所會將成交結果以「成交回報」傳至期貨經紀商及其
    結算會員，期貨經紀商再將成交情形製成「買賣報告書」交
    付期貨交易人，凡以此種方式提供期貨之商品供交易人從事
    交易並予以撮合者，即係經營期貨交易所或期貨交易所業務
    （前財政部證券暨期貨管理委員會93年2 月11日台財證七字
    第0930101105 號函參見）。
  (4)按本件被告所涉違反期貨交易法部分，依周文松於警詢時之
    供述：「（問：你如何進行期貨交易、賭博之方式有幾種？
    如何賭法？）我是以台灣證券加權股價指數期貨為交易標的
    」（見94年偵字第1502號卷第4 頁）。即係以台指即股價指
    數為依據，類於「台股股價指數期貨契約」之情形。而所謂
    之「台股股價指數期貨契約」，係指台灣期貨交易所現有之
    一種交易商品，其交易規則係依「臺灣期貨交易所股份有限
    公司『臺灣證券交易所股價指數期貨契約』交易規則」。又
    按本件被告所經營之簽賭站固確未經財政部證券暨期貨管理
    委員會之許可，然被告除向該些欲以每日台指之漲跌為標的
    下注之賭客收取轉單之手續費外，並允諾以台指之漲跌作為
    賭博勝負賠付之依據外，並無任何積極具體之事證足資證明
    並顯示被告所經營之簽賭站，尚有另向該些簽注之賭客，要
    求收取一定數量與部位之「保證金」，如檢查保證金未到位
    足量則不予接受之情事。此外，亦未允諾以任何方式進行任
    何撮合之動作，或將該些買賣做任何書面之揭示或回報，諸
    如此類「經營期貨交易所或經營期貨交易所業務」、「期貨
    結算」之行為。亦即本案交易雙方，均僅係依台指之漲跌為
    依據，由被告轉單予「神國」與賭客對賭，此由被告於本院
    之證述可知（見本院卷第32至33頁）。因此本案即難謂雙方
    有買賣標定物之約定，意即，雙方間之下注與接受下注之行
    為，尚難解為即有買賣標的物（即「台股股價指數期貨契約
    」）之合意，亦即可認為當事人間或下注者與其他人間並無
    期貨交易之行為，因此被告上開行為，即與期貨交易法第
    112 條第1 款「未經許可，擅自經營期貨交易所或期貨交易
    所業務者」之構成要件並不該當，蓋此類對賭之行為，實際
    上僅係以不確定指數之漲跌為標準來決定輸贏，與真正之期
    貨交易並無相關。再者，期貨交易法第56條之情形，亦應係
    指有實際經營期貨交易業務方屬之，本案被告雖有收取手續
    費，然並無相關證據可供證明被告確有向期貨交易所（不論
    本國或外國）實際下單或撮合完成交易之行為，已如上述，
    則其行為與期貨交易法第112 條第5 款之構成要件，亦不該
    當。況且，整體觀之，被告之行為，亦尚無證據顯示足以對
    台灣之期貨交易秩序有造成任何之影響以及危害，自不能以
    期貨交易法相繩。
  (5)被告於經營上開簽賭站時，接受賭客下注簽賭台指漲跌，賺
    取轉單手續費，其主觀上乃係為意圖營利提供賭博場所以聚
    眾賭博，應屬刑法第268 條賭博罪類型中之一種，倘僅因賭
    博下注之標的不同而逕認除賭博罪外尚構成違反期貨交易法
    （二者刑度大不相同），除與當初期貨交易法第112 條之立
    法理由及原意有悖，亦有違反人民法律感情。
  (6)所謂「經營期貨交易所或經營期貨交易所業務」、「期貨結
    算」之行為，畢竟是一抽象、籠統之不確定法律概念，於整
    體要件有所模糊、未明時，有條件地加以排除，雖有可能限
    縮期貨交易法該條適用之空間，惟本於刑法謙抑思想，本院
    認應採嚴格、限縮之解釋，不應任意擴張適用範疇。
  (7)據上，本件被告之上開行為，應僅構成刑法第268 條第1項
    前段之罪，而不另構成違反期貨交易法之罪。因檢察官對於
    此部分之事實，係依裁判上一罪起訴，故就違反期貨交易法
    部分，爰不另為無罪之諭知。
五、末查被告未曾因故意犯罪受有期徒刑以上刑之宣告，此有臺
    灣屏東地方法院檢察署刑案資料查註紀錄表及臺灣高等法院
    被告前案紀錄表各1 份附卷可佐，其經此教訓，自當知所警
    惕而無虞再犯，本院綜核各情認上開有期徒刑之宣告，已足
    策其自新，所宣告之刑，以暫不執行為適當，併依法諭知緩
    刑2年，用啟自新。
六、據上論斷，應依刑事訴訟法第299 條第1 項前段，刑法第2
    條第1 項前段、第268 條第1 項前段、第41條第1 項前段（
    修正前）、第38條第1 項第2 款、第74條第1 項第1 款，中
    華民國96年罪犯減刑條例第2 條第1 項第3 款、第7 條，刑
    法施行法第1條之1，判決如主文。
本案經檢察官劉昀到庭執行職務。
中    華    民    國    97    年    7     月    1     日
                  刑事第一庭  審判長法  官  潘正屏
                                    法  官  曾吉雄
                                    法  官  許蓓雯
以上正本證明與原本無異。
如不服本判決應於收受本判決送達後十日內向本院提出上訴書狀，
其未敘述上訴理由者，並得於提起上訴後十日內向本院補提理由
書狀（均須按他造當事人之人數附繕本）「切勿逕送上級法院」
中    華    民    國    97    年    7     月    3     日
                                     書記官  蘇雅慧
附表：
┌──┬──────────┬─────────────┐
│編號│    物 品 名 稱     │      數        量        │
├──┼──────────┼─────────────┤
│ 一 │電腦主機            │ 4 台                     │
├──┼──────────┼─────────────┤
│ 二 │螢幕                │ 10台                     │
├──┼──────────┼─────────────┤
│ 三 │鍵盤                │ 4 個                     │
├──┼──────────┼─────────────┤
│ 四 │滑鼠                │ 3 個                     │
├──┼──────────┼─────────────┤
│ 五 │電話機              │ 3 台                     │
├──┼──────────┼─────────────┤
│ 六 │叫單錄音機          │ 1 台                     │
├──┼──────────┼─────────────┤
│ 七 │叫單錄音帶          │ 2 捲                     │
├──┼──────────┼─────────────┤
│ 八 │計算機              │ 2 台                     │
├──┼──────────┼─────────────┤
│ 九 │當日下單紀錄表      │ 1 張                     │
├──┼──────────┼─────────────┤
│ 十 │行動電話            │ 5 支 （MOTOROLA 1支、    │
│    │                    │        PANASONIC 4支）   │
├──┼──────────┼─────────────┤
│十一│空白下單紀錄表      │ 1 疊                     │
├──┼──────────┼─────────────┤
│十二│中國國際商業銀行存款│ 1 本                     │
│    │簿                  │                          │
├──┼──────────┼─────────────┤
│十三│通訊聯絡簿          │ 2 本                     │
├──┼──────────┼─────────────┤
│十四│最近一週下單紀錄表  │ 1 包                     │
├──┼──────────┼─────────────┤
│十五│精暉資訊公司出貨單  │ 1 張                     │
└──┴──────────┴─────────────┘
附錄本判決論罪科刑法條全文
中華民國刑法第268條
意圖營利，供給賭博場所或聚眾賭博者，處3 年以下有期徒刑，
得併科3 千元以下罰金。


司法院資訊處製作；財團法人民間司法改革基金會備份。
